【裁判字號】    96,易,3295
【裁判日期】    971224
【裁判案由】    恐嚇取財
【裁判全文】
臺灣臺北地方法院刑事判決              96年度易字第3295號
公  訴  人  臺灣臺北地方法院檢察署檢察官
被      告  丁○○
上列被告因恐嚇取財案件，經檢察官提起公訴（96年度偵緝字第
2009號），本院判決如下：
    主  文
丁○○犯恐嚇取財罪，累犯，處有期徒刑壹年。
    事  實
一、丁○○前於民國89年間因犯傷害、妨害自由、毒品危害防制
    條例等罪，經法院分別判處有期徒刑1年3月、4月、8月、3
    月，並定其應執行刑有期徒刑2年4月確定，經入監服刑後，
    於93年5月18日假釋出監，同年11月8日假釋期滿，未經撤銷
    假釋，其未執行之刑以已執行論，詎其仍不知悔改，於94年
    9月24日以經濟拮据為由，向丙○○借錢，並相約於同月26
    日下午5時許，前往甲○○所經營位在臺北市○○區○○街
    45巷11-4號狗舍見面，惟當日丙○○身上並無現金，僅有一
    張新臺幣（下同）6萬元之支票，丙○○當場打電話向案外
    人乙○○以支票調現未果，丁○○因此心生不滿，憤而持桌
    上茶杯砸向丙○○頭部，致使丙○○受有顏面部撕裂傷之傷
    害（傷害部分未據告訴），復掏出身上隨身攜帶之疑似槍械
    之黑色槍形器械（未扣案，故無從認定有無殺傷力），以槍
    柄敲打丙○○胸口，並拉開手槍滑套上膛抵住丙○○，又將
    彈匣子彈拆解組裝予丙○○觀看，其後乃意圖為自己不法之
    所有，要丙○○想辦法湊齊10萬元，丙○○因為丁○○前揭
    的惡害相向，認為若不從其後將受有危害，乃因此心生畏怖
    ，允諾設法給予10萬元後，丁○○始離開；嗣於翌（27）日
    下午3時許，丙○○與甲○○同赴乙○○位於臺北市○○路○
    段110號2樓之「臺灣犬業協進會」辦公室，丙○○持6萬元
    支票經甲○○於該支票背面背書後，向乙○○調借現金6萬
    元，加上丙○○另向朋友調借之4萬元現金，湊齊10萬元後
    ，由甲○○轉交給丁○○花用。
二、案經臺北市政府警察局文山第一分局報告臺灣臺北地方法院
    檢察署檢察官偵查起訴。
    理  由
一、訊據被告丁○○矢口否認有何恐嚇取財犯行，辯稱：伊只是
    開口向丙○○借錢，未對丙○○有恐嚇之言語，亦沒有槍可
    用來敲打丙○○胸部、拆解組裝予丙○○觀看等之行為，至
    於丟茶杯使丙○○受傷之事，是因認丙○○耍伊之故，伊事
    後並未取得10萬元之借款云云。
二、經查：被告於94年9月24日，向被害人丙○○（下稱被害人
    ）借錢，並相約於同月26日下午5時許，前往甲○○所經營
    之狗舍見面，因當日被害人身上並無現金，僅有一張6萬元
    之支票，乃當場打電話向乙○○以支票調現未果，被告因此
    心生不滿，即持桌上茶杯砸向被害人頭部，致使其臉部受傷
    ，復掏出身上攜帶之疑似槍械之黑色槍形器械，以槍柄敲打
    被害人胸口，並拉開手槍滑套上膛抵住被害人，將彈匣子彈
    拆解組裝予被害人觀看，之後就要被害人湊齊10萬元，被害
    允諾後，被告始離開，嗣於翌（27）日下午3時許，被害人
    與甲○○同赴乙○○之辦公室，被害人以該6萬元支票、經
    甲○○於該支票背面背書後，向乙○○借得現金6萬元，加
    上其另向朋友調借之4萬元現金，一共10萬元交給同行之甲○○轉交給被告。上揭犯罪事實，除經被害人於警詢、偵查
    及本院審理時以證人身分具結作證指訴甚詳外（詳95年度偵
    字第1743 7號卷第4頁至第5頁、第112頁至第115頁及本院卷
    第62頁至第69頁），核與證人乙○○及甲○○於警詢、偵查
    及本院審理時具結作證之證述內容相符（詳95年度偵字第17
    437號卷第12頁至第17頁、第19頁、第90頁至第95頁及本院
    卷第37頁至第41頁、第78頁至第89頁），並有被害人提出之
    行政院衛生署桃園醫院傷害診斷證明書影本1紙附卷可證（
    詳95年度偵字第17437號卷第8頁）。被告雖否認有何恐嚇的
    行為，亦否認有收取該10萬元。然依證人乙○○及甲○○於
    本院審理時所述，可知被害人己身資金並不充裕，則以被害
    人己身之困窘，竟還要為被告設法向他人湊齊款項，此顯不
    合常情。參以被告自承原先被害人承諾要借款未果，確有因
    此心生不滿，才憤而持茶杯丟向被害人之情。是若非被害人
    因為被告先前的惡害相向行為，認為若不從被告之要求，己
    身安全將受有危害，因此心生畏怖，衡情當不致如此。又被
    害人確有設法向他人借款湊得10萬元，交由甲○○轉交給被
    告之事實，則迭據證人乙○○、甲○○於偵、審中陳述明確
    在卷，況且，依卷附證人甲○○的行動電話通訊監察譯文，
    在與他人的對話中，亦曾提及被告向被害人拿10萬元之事，
    是若非確有此情，證人甲○○當不致會向他人為此部分事實
    的陳述（見95年度偵字第17437號卷第35頁反面）。是被告
    空言否認犯行，無非飾卸之詞，不足採信。綜上所述，本件
    事證明確，被告犯行洵堪認定，應予依法論科。
三、查被告行為後，刑法業於民國94年2月2日修正公布、95年7
    月1日施行。按行為後法律有變更者，適用行為時之法律，
    但行為後之法律有利於行為人者，適用最有利於行為人之法
    律，現行刑法第2條第1項定有明文。此條規定乃與刑法第1
    條罪刑法定主義契合，而貫徹法律禁止溯及既往原則，係規
    範行為後法律變更所生新舊法律比較適用之準據法，是刑法
    第2條本身雖經修正，但刑法第2條既屬適用法律之準據法，
    本身尚無比較新舊法之問題，應一律適用裁判時之現行刑法
    第2條規定以決定適用之刑罰法律。本次刑法修正之比較新
    舊法，應就罪刑有關之共犯、未遂犯、想像競合犯、牽連犯
    、連續犯、結合犯，以及累犯加重、自首減輕暨其他法定加
    減原因（如身分加減）與加減例等一切情形，綜其全部罪刑
    之結果而為比較（最高法院95年度第8次刑庭會議決議參照
    ）。茲據上述決議內容，比較如下：
 (一)、關於罰金刑，在刑法修正前，刑法分則編各罪所定罰金刑
     之貨幣單位原為銀元，其最高罰金數額，從各該法條規定
     ，而最低罰金數額，則依修正前刑法第33條第5款之規定為
     1  元以上（貨幣單位為銀元），且若定有罰金刑之論罪法
     條係於72年6月25日前所制定，而該法條日後均未修正者，
     得依罰金罰鍰提高標準條例第1條前段規定，就其原定數額
     提高為2倍至10倍，其後修正者則不提高倍數，並依現行法
     規所定貨幣單位折算新臺幣條例第2條規定，以銀元1元折
     算為新臺幣3元；於刑法修正後，因刑法第33條第5款修正
     為：「罰金：新臺幣一千元以上，以百元計算之。」使得
     刑法之罰金貨幣單位已由銀元改為新台幣，則刑法分則編
     各罪所定罰金刑之貨幣單位，自應配合修正為新臺幣，又
     為使刑法分則編各罪所定罰金之最高數額與刑法修正前趨
     於一致，乃增訂刑法施行法第1條之1：「中華民國九十四
     年一月七日刑法修正施行後，刑法分則編所定罰金之貨幣
     單位為新臺幣。九十四年一月七日刑法修正時，刑法分則
     編未修正之條文定有罰金者，自九十四年一月七日刑法修
     正施行後，就其所定數額提高為三十倍。但七十二年六月
     二十六日至九十四年一月七日新增或修正之條文，就其所
     定數額提高為三倍。」從而，刑法分則編各罪所定罰金刑
     之最高數額，於刑法修正前、後並無不同，惟修正後刑法
     第33條第5款所定罰金刑最低數額，較之修正前提高，自以
     修正前刑法第33條第5款規定有利於被告。經比較上述新舊
     法，認適用被告行為時之前揭修正前刑法規定，對被告較
     為有利。
 (二)、刑法第56條連續犯之規定，於此次刑法修正時刪除，此刪
     除雖非犯罪構成要件之變更，但顯已影響行為人刑罰之法
     律效果，自屬法律有變更，依新法第2條第1項規定，比較
     新、舊法結果，因舊法連續犯以一罪論（裁判上一罪），
     僅科刑上得加重其刑，而依新法，應數罪併罰，是比較新
     、舊法之結果，應以舊法較有利於被告。本件依公訴意旨
     被告有數個恐嚇取財犯行，為連續犯，雖為本院所不採（
     詳後述），惟仍有比較之必要（因適用連續犯，則本件被
     告無罪部分，無庸另為無罪之諭知；否則，應諭知被告其
     餘被訴部分無罪，附此敘明）。
 (三)、刑法第346條第1項之恐嚇取財罪，其法定刑為6月以上、5
     年以下有期徒刑，得併科1000元以下罰金，而有併科罰金
     刑之規定。修正後刑法施行法增訂第1條之1規定：「中華
     民國九十四年一月七日刑法修正施行後，刑法分則編所定
     罰金之貨幣單位為新臺幣。九十四年一月七日刑法修正時
     ，刑法分則編未修正之條文定有罰金者，自九十四年一月
     七日刑法修正施行後，就其所定數額提高為三十倍。但七
     十二年六月二十六日至九十四年一月七日新增或修正之條
     文，就其所定數額提高為三倍」，與罰金罰鍰提高標準條
     例第1條，因所規定之罰金最高額度相同，並無輕重之分，
     故非刑罰法令之變更，無刑法第2條第1項比較新舊法之適
     用，應逕適用裁判時之刑法施行法第1條之1（最高法院95
     年度第21次刑事庭會議決議參照）。
 (四)、另依上述決議意旨，被告受有期徒刑之執行完畢，於5年內
     故意再犯本件有期徒刑以上之罪，無論依修正前刑法第47
     條或修正後第47條第1項之規定均構成累犯，即無有利或不
     利之情形，於刑法修正施行後法院為裁判時，無庸為新、
     舊法之比較。（最高法院97年度第2次刑事庭會議決定意旨
     參照）。應逕依修正後刑法第47條第1項規定，論以累犯，
     並加重其刑。
    綜上所述，依整體比較之結果，以舊法對於被告較為有利，
    爰依修正後刑法第2條第1項前段之規定，適用行為時即修正
    前刑法之相關規定予以處斷。
四、核被告所為，係犯刑法第346條第1項之恐嚇取財罪。被告前
    有事實欄所載被判處有期徒刑及執行完畢之紀錄，有臺灣高
    等法院被告前案紀錄表在卷可憑，於前案有期徒刑執行完畢
    後，五年以內故意再犯本案有期徒刑以上之罪，為累犯，依
    刑法第47條第1項規定，加重其刑。爰審酌被告有多項前科
    ，素行不良，甫受刑完畢，不思悔改，為不法所得，竟以前
    述方式恐嚇他人，其手段兇惡、行徑囂張，且傷害他人身體
    ，犯罪造成之危害重大，犯後毫無悔意，又未與被害人和解
    ，取得其原諒等一切情狀，量處如主文所示之刑。又查本件
    被告犯罪時間雖係在中華民國96年4月24日以前，所犯之罪
    合於中華民國96年罪犯減刑條例第2條第1項第3款所定減刑
    條件，原應依法予以減刑，惟本件被告因本案於95年12月29
    日（上揭條例96年7月16日施行前）被臺灣臺北地方法院檢
    察署通緝，至96年8月3日始被緝獲，此有國道公路警察局第
    三警察隊通緝案件報告書附卷可憑（詳95年度偵字第17437
    號卷第1頁），依中華民國九十六年罪犯減刑條例第5條規定
    不得依本條例減刑，故本件無上揭減刑條例之適用，附此說
    明。
五、不另為無罪諭知部分：
  (一)、公訴意旨另以：被告丁○○以天道盟孔雀會老大自居，平
      日作風剽悍，自詡為狗界老大，經常出入狗比賽會場，與
      被害人甲○○同為寵物狗養殖業者，被告丁○○竟基於意
      圖為自己不法所有之概括犯意，於94年5月間起，陸續以
      借錢名義，向被害人甲○○索討2萬、3萬、5萬元不等財
      物花用，倘被害人甲○○沒錢給付被告丁○○時，被告丁○○即惡言相向，並揚言要傷害被害人甲○○及其家人，
      或以簡訊威脅被害人甲○○，致使被害人甲○○心生畏懼
      ，一共遭被告丁○○拿走2、30萬元。因認被告此部分另
      涉犯刑法第346條第1項恐嚇取財罪嫌並與上揭有罪部分有
      連續犯之裁判上一罪之關係等語。
  (二)、按犯罪事實應依證據認定之，無證據不得認定犯罪事實；
      又不能證明犯罪者，應諭知無罪之判決，刑事訴訟法第15
      4條第2項，第301條第1項分別定有明文。而告訴人之告訴
      ，係以使被告受刑事訴追為目的，是其陳述是否與事實相
      符，仍應調查其他證據以資審認，最高法院52年臺上字第
      1300號著有判例。且所謂證據，須適於為被告犯罪事實之
      證明者，始得為斷罪之資料；如未能發現相當證據，或證
      據不足以證明，自不能以推測或擬制之方法，以為裁判之
      基礎（最高法院29年上字第3105號、40年臺上字第86號判
      決意旨參照）。再刑事訴訟上證明之資料，無論其為直接
      或間接證據，均須達於通常一般之人均不致有所懷疑，而
      得確信其為真實之程度，始得據為有罪之認定，若其關於
      被告是否犯罪之證明未能達此程度，而有合理懷疑之存在
      ，致使無從形成有罪之確信，根據「罪證有疑，利於被告
      」之證據法則，即不得遽為不利被告之認定（最高法院76
      年台上字第4986號判決意旨參照）。
  (三)、本件公訴人認被告涉有前開恐嚇取財犯嫌，無非係以被害
      人甲○○之指訴及其手機簡訊4則為其論據。訊據被告堅
      決否認有何恐嚇被害人甲○○之犯行，辯稱：只是向甲○○借錢，沒有說過恐嚇的話等語。
  (四)、經查：
  1.被害人甲○○固於警詢時指稱被告於94年5月開始陸續向伊
    拿了約20萬元，如不給就惡言相向，恐嚇說伊知被害人甲○○住處，威脅要傷害被害人甲○○之家人，使被害人甲○○
    心生畏懼而受被告之威脅，前後共交付被告超過20萬元（95
    年度偵字第17437號卷第13頁背面）。惟被害人甲○○於本
    院審理時證稱：「（審判長問：這時被告有無講恐嚇的話？
    ）沒有，是因為被告以前的背景會讓伊感到害怕。（審判長
    問：為何警詢中提到被告有說恐嚇的話？）是伊已經借完錢
    給被告後，被告又來跟伊借錢，伊在躲避時，被告來電話跟
    伊這樣說，當時伊已經沒有再借被告錢，伊在躲被告。」（
    詳本院卷第83頁及其背面），是被害人前、後之指訴不一；
    另被害人手機之4則簡訊並無法看出有何恐嚇之意，此外亦
    查無其他證據可佐，衡諸上開判例意旨，自難採為不利於被
    告之認定。
  2.綜上所述，本件此部分檢察官提出之積極證據尚不足以認定
    被告有上開恐嚇之犯行，其間尚有合理之懷疑存在。此外，
    遍查本件所有卷證資料，復查無其他積極證據足認被告有公
    訴意旨所述犯行，惟被告此部分若成立犯罪，依公訴意旨認
    定之犯罪事實所示，亦與被告前開經本院論罪科刑之犯行間
    ，具有連續犯之裁判上一罪關係，爰不另為無罪之諭知，附
    此敘明。
據上論斷，依刑事訴訟法第299條第1項前段，刑法第2條第1項前
段、第346條第1項、第47條第1項前段，刑法施行法第1條之1，
判決如主文。
本案經檢察官申心蓓到庭執行職務。
中    華    民    國    97    年    12    月    24    日
                  刑事第十三庭  審判長法  官  許泰誠
                                      法  官  郭顏毓
                                      法  官  張文俊
以上正本證明與原本無異。
如不服本判決，應於收受送達後10日內向本院提出上訴書狀，並
應敘述具體理由；其未敘述具體上訴理由者，應於上訴期間屆滿
後20日內，向本院補提理由書（均應按他造當事人之人數附繕本
），「切勿逕送上級法院」。告訴人或被害人如對於本判決不服
者，應具備理由請求檢察官上訴，其上訴期間之計算係以檢察官
收受判決正本之日期為準。
                                      書記官  陳鳳瀴
中    華    民    國    97    年    12    月    24    日
附錄本案論罪科刑法條全文：
刑法第346條第1項
意圖為自己或第三人不法之所有，以恐嚇使人將本人或第三人之
物交付者，處6月以上5年以下有期徒刑，得併科1,000元以下罰
金。


司法院資訊處製作；財團法人民間司法改革基金會備份。
